【裁判字號】    89,訴,428
【裁判日期】    900507
【裁判案由】    貪污
【裁判全文】
台灣苗栗地方法院刑事判決                           八十九年度訴字第四二八號
    公  訴  人  臺灣苗栗地方法院檢察署檢察官
    被      告  丙○○
    選任辯護人  邱玉汝
    被      告  戊○○
                寅○○
                子○○
    右  三  人
    共      同
    選任辯護人   張智宏
                 李世馨律師
右列被告因貪污案件，經檢察官提起公訴（八十八年度偵字第四九四九號、八十九年
度偵字第四○四三號），本院判決如左：
    主  文
丙○○行使從事業務之人，明知為不實之事項，而登載於其業務上作成之文書，足以
生損害於他人，處有期徒刑伍月，如易科罰金以參佰元折算壹日，緩刑貳年。
戊○○、寅○○、子○○無罪。
    事  實
一、丙○○於民國八十二年間任職於世界旅行社股份有限公司（下稱世界旅行社），
    擔任承攬國外旅行的業務人員及導遊工作，為從事旅遊業務之人。八十二年五月
    間經同學之父親即當時苗栗縣議員徐織錦（於八十八年七月十四日逝世）介紹，
    知悉苗栗縣議會副議長戊○○及議員寅○○、子○○、湯文雄，受苗栗縣議員徐
    織錦邀請，共商以年度內由苗栗縣議會預算編列之副議長「議會業務─出席國際
    會議及考察」項下新臺幣（下同）二十萬元及動支苗栗縣政府第二預備金預算所
    編列每名議員「議會業務─出席國際會議及考察」項下十萬元之考察經費，邀約
    自由時報記者乙○○、中國時報記者辛○○、聯合報記者己○○，組成考察團，
    計劃於八十二年五月三十日至同月六月六日自桃園中正機場出發，同赴香港、東
    京、札幌等地區考察及觀光，並於上開行程結束後，轉往大陸地區參觀在大陸地
    區投資的台灣商人。
二、故由徐織錦議員代收上開人員證件後於八十二年五月十七日轉交丙○○，由丙○○先行代辦副議長戊○○、議員徐織錦、湯文雄、記者己○○等人之臺灣居民來
    往大陸通行證（俗稱台胞證）；同月十八日代辦記者乙○○通行證；同月十九日
    代辦記者辛○○、議員寅○○通行證；同月十九日丙○○並自辦及代辦議員子○○通行證加簽，及香港地區簽證；丙○○則於同月二十六日參與苗栗縣議會總務
    組主辦之上開議員出國比價會議，經世界旅行社、重光旅行社、南美旅行社三家
    比價後，由丙○○以世界旅行社名義，每名議員旅費九萬八千一百元，取得承攬
    上開考察行程，同月二十六日，丙○○即出具登載預支議員香港、日本地區補助
    費收據，持向苗栗縣議會請領四十九萬零五百元議員出國補助款。丙○○在訂定
    上開旅程的機票時，因出發時間緊迫，故前往日本地區機票難以購買，於出發前
    二日陳報徐織錦議員知悉後，由徐織錦議員臨時將行程改自桃園中正機場搭機前
    往香港地區後，轉機進入大陸地區參觀考察，丙○○明知上情，仍未依正當程序
    陳報苗栗縣議會變更行程，並漠視公務員未經向主管機關即內政部警政署入出境
    管理局申請許可，不得進入大陸地區的相關法令，除湯文雄議員因故未前往外，
    仍如期於同年五月三十日駕車前往搭載徐織錦議員，其餘人員自行前往場中正機
    場集合出發。並搭乘中華航空ＣＩ－６６５班機出境經香港轉赴大陸地區廣州、
    四川、武漢及長江三峽等地觀光及考察，並於八十二年六月六日搭乘同上航空公
    司ＣＩ－６０８班機返國。
三、丙○○竟意圖為自己不法之利益，為圖核銷上開預支補助款，明知上開議員並未
    依約前往日本考察，竟以上開議員前往台灣、香港、大陸地區行程的費用，充為
    赴香港、日本八日遊補助款，於同年六月十日，出具登載收訖苗栗縣議會議員香
    港、日本參訪、考察經費每員九萬八千一百元，合計三十九萬二千四百元之不實
    收據即基於業務作成之文書一紙，持向苗栗縣議會總務組請款而行使之。苗栗縣
    議會總務組承辦人員組員丁○○、總務住任壬○○、主任秘書庚○○核章後，轉
    交會計室佐理員丑○○、會計室主任甲○○審核後辦理核銷經費。而上開承辦人
    員須依法令應實質審核丙○○所檢附明細表是否符合當初比價所訂約的行程及費
    用，而當時苗栗縣議會上開承辦員，僅審查是否超出比價總費用及有無出國機票
    而疏於審查丙○○所檢附的機票欠缺香港至日本等地區及是否與合比價行程相符
    ，而依序填載付副議長等四名前往香港、東京等地方考察經費，而准予核銷上開
    補助款，致生損害於苗栗縣議會執行預算經費之正確性。
四、案經法務部調查局北部地區機動組報請臺灣苗栗地方法院檢察署檢察官偵查起訴
    。
    理  由
壹、被告丙○○有罪部分：
一、被告丙○○對於經已故徐織錦，知悉苗栗縣議會副議長戊○○及議員寅○○、子
    ○○等人欲組考察團，計劃於八十二年五月三十日至同月六月六日赴香港、東京
    、札幌等地區考察及觀光，並於上開行程結束後，轉往大陸地區參觀苗栗地區鄉
    親在大陸地區投資。於八十二年五月十七日陸續代辦副議長戊○○、議員徐織錦
    、湯文雄、記者黃敏、記者辛○○、議員寅○○通行證及香港地區簽證，後於同
    月二十六日參與苗栗縣議會總務組主辦之上開議員出國比價會議，以世界旅行社
    名義，每名議員旅費九萬八千一百元之價額，取得承攬考察行程，並出具登載預
    支議員香港、日本地區考察費用四十九萬零五百元的收據預領補助款。於出發前
    二日將行程改自香港轉機進入大陸地區參觀考察。明知並未依約前往日本參觀旅
    行，仍於同年六月十日，出具內載收訖苗栗縣議會議員香港、日本參訪、考察經
    費每員九萬八千一百元，合計三十九萬二千四百元之不實收據一紙，持向苗栗縣
    議會總務組請款而行使之事實，於檢察官偵查中及本院審理時坦白承認，惟矢口
    否認有偽造文書犯行，辯稱：是任職世界旅行社的業務人員，職務是招攬國人出
    外旅行，持向苗栗縣議會的請款收據係世界旅行社職員所製作，並非其業務上製
    作的文書及有電話向苗栗縣議會承辦人員請教核銷手續應檢附資料，經告知僅持
    來回機票、旅行社出具收據，因首次承攬議員出國考察行程，不知如何辦理，欠
    缺偽造文書的犯意即可云云，惟查上述事實，有下列證據足已證明被告丙○○行
    使業務上登載不實犯行：
    （一）被告丙○○及同案被告戊○○、寅○○、子○○、證人乙○○、己○○於
          檢察官偵訊及本院審理時供述原議定赴日本考察，後轉往大陸地區廣州、
          重慶、長江三峽等地考察及觀光等情，而上開同案被告所陳述，亦有內政
          部警政署入出境管理局八十七年一月五日（87）境信昌字第00216號函附
          國人入出境查詢名單、出入境紀錄各一份，確實載有同案被告戊○○、羅
          幸春、子○○於上開時間入出境紀錄，是被告丙○○就八十二年五月三十
          日出國經香港轉至大陸地區，於同年六月六日回國自白情節與事實相符。
    （二）證人即世界旅行社股份有限公司苗栗分公司會計癸○○於檢察官偵訊及本
          院審理時證述被告丙○○帶團前往大陸旅遊，且該旅行社於八十二年五月
          十七日至十九日間，即為被告戊○○等人代辦臺灣居民來往大陸通行證，
          並代購香港至廣州機票等情，並有卷內扣押袋內世界旅行社股份有限公司
          苗栗分公司出國手續申請表（五月十七日至十九日部分）、購票確認書（
          機票）、出國手續申請表乙、分日帳（六月四日部分）、出團會計帳、現
          金帳各一本為憑，亦可證被告丙○○自白未前往日本，仍以前往大陸行程
          所支付的費用，作為參與比價得標應前往日本的行程費用辦理核銷，與事
          實相符。
    （三）又苗栗縣議會議員前往香港、東京、扎幌考察比價會議紀錄載明：「出團
          日期八十二年五月三十日、行程提供機票或食宿費用收據交付本會辦理請
          款手續、苗栗縣議員前往香港日本考察名單為戊○○、徐織錦、寅○○、
          子○○。」等語，並有參加比價的被告丙○○在會議紀錄「得標旅行社確
          認欄」持世界旅行社公司章及負責人章親自蓋章加以確認，被告丙○○應
          知本次議員出國行程是香港至日本；及世界旅行社股份有限公司苗栗分公
          司八十二年五月二十六日預支考察補助費，合計四十九萬零五百元（含未
          成行之湯文雄議員部分）的收據的註記載：「一、俟苗栗縣議會議員香港
          、日本考察行程執行完畢檢齊相關證明文件及機票。二、本公司（指世界
          旅行社）需依此比價行程表及報價內容執行，若未履行，應負法律責任，
          保證人應負連帶責任。」（詳見台灣苗栗地方法院檢察署他字卷第十九頁
          ），顯證被告丙○○明確知道事後須持上開行程的機票或食宿費用等收據
          據實向苗栗縣議會核銷款項，其明知未前往日本仍虛偽登載前往日本，持
          向苗栗縣議會辦理核銷，其具有偽造文書的犯意明確。
    （四）被告丙○○於八十二年六月十日出具收據一紙，明知未前往日本考察，仍
          在收據上登載：「茲收到苗栗縣議會議員，香港、日本參觀訪問考察經費
          ，每員玖萬捌仟壹佰元，計新台幣參拾玖萬貳仟肆佰元正無訛。」（見台
   灣苗栗地方法院檢察署他字卷第七十四頁）、及出具代出工本明細表一份
          ，載明：「簽證費、香港1500、日本500元；文件影印費100元；代墊機票
          費用：台北/香港/東京/扎幌/東京/香港/台北＝51500元；食宿、交通、
          門票、輪船、保險費、機場稅、領隊費用分擔等＝44500元，合計98100元
          。」，致使苗栗縣議會承辦人在苗栗縣議會黏貼憑證用紙「用途說明」記
          載「本會副議長等四位前往香港、東京、札幌等地區考察費用」等語，有
          上開收據、代出工本明細表、苗栗縣議會黏貼憑證用紙各一紙在卷足憑（
          見他字卷八十一頁、八十三頁或證物帶原本），自足致使損害苗栗縣議會
          對於出國考察管理的正確性。
    （五）證人即苗栗縣議會主任秘書庚○○、總務主任壬○○、組員丁○○、會計
          主任甲○○、會計佐理員丑○○於檢察官偵訊時及本院審理時證述曾承辦
          被告戊○○、寅○○、子○○及已故徐織錦於八十二年五月三十日出國考
          察之比價、核銷經費業務，均以赴香港、日本地區考察為依據等情，可證
          被告丙○○明知未經香港前往日本，卻在業務上製作的文書即收據，虛偽
    登記上開被告前往香港日本等考察，並持該收據向苗栗縣議會核銷款項，
          予以行使，致生苗栗縣議會對於議員出國管理正確性。
    （六）再查被告丙○○明知未前往日本考察，當然欠缺上開議員自香港轉機日本
          的飛機票，亦無從支付上開議員在日本考察的食宿收據，卻出具簽證費用
          五百元及香港到日本機票、食宿費用的不實支出收據向苗栗縣議會核銷經
          費，並經苗栗縣議會承辦人員將「考察東京等地區行程表、代出工本費明
          細表、中華航空公司機票存根，苗栗縣議會粘貼憑證用紙（憑證編號：一
          三四五號；預算科目：議事業務出席國際會議及考察旅運費），分別製作
          苗栗縣議會八十二年度歲出預算明細分類帳、八十二年六月十七日支出傳
          票、八十二年六月十七日收入傳票、苗栗縣縣庫支出收回書，將上開預支
          款項核銷，此有審計部臺灣省苗栗縣審計室八十七年九月九日八七審一字
          第０三六四二號函所附世界旅行社股份有限公司苗栗分公司八十二年六月
          十日領取三十九萬二千四百元收據及上開明細表、機票存根原本在證物卷
          可明，顯證被告丙○○確有行使業務所製作之不實事項文書的犯行已明確
          。
   （七）又被告丙○○在八十二年五月二十六日預支上開議員出國費用四十九萬零
         五百元之時，預估前往旅程是第二天、三天均在香港，第四天到東京、第
         五天到扎幌、第六天到迪斯奈樂園、第七天從東京到香港、澳門，第八天
         澳門、香港回台北，有行程表一份在卷可資為證。依照前往上開旅程的證
         人即記者乙○○於偵查中證稱：「原約定前往日本，至香港機場時，突然
         有人提議到大陸看一看，即突然變更行程到大陸。」（見台灣苗栗地方法
         院檢察署他字卷九十四頁背面）、隨行記者己○○於檢察官偵訊時證稱：
         「原約定前往日本，至香港大家起鬨要去大陸，我也弄不清楚誰提議的。
         」（見台灣苗栗地方法院檢察署他字卷第九時六頁）、辛○○於同上偵訊
         證稱：「當時我是採訪府會新聞，他們說去考察，我們即同去成團，原考
         察地點在日本。」，同案被告戊○○、寅○○、子○○、徐織錦均於偵查
         中陳稱原考察地點在日本；此外依據扣押物編號004-1即世界旅行社不詳職
         員所製作該公司承辦出國名冊第十頁背面「ＤＡＴＥ」欄記載5/30，並有
         修正液塗改痕跡，自背面察看應為「6」即原到大陸日期為六月五日等情節
         ，綜合得知被告丙○○辯稱原行程是在結束日本行程，搭機回香港後再轉
         至大陸地區；及承辦上開議員出國行程因時間緊迫等原因，臨時改變行程
         ，應為真實，是被告丙○○在得標當日出具收據登載香港日本考察預支四
         十萬零五百元之時，應不具業務登載不實事項的犯意，公訴意旨認為被告
         丙○○在預支款項之時即知不前往日本與回國後出具不實收據核銷款項，
         有概括犯意，為連續犯，容有誤會。
二、至於被告丙○○辯稱部分：
（一）刑法上所謂「業務」，指公務以外之職業事務而言，亦即日常生活從事於公務
      員以外之職業所處理之事務，不論為全（專）職或半（兼）職，主要事務或附
      隨事務，有給或無給，已否得法律之許可，凡以反覆同種類之行為為目的之社
      會活動具有持續性者，皆屬之，並不以具備一定之形式條件為必要；所謂「業
      務上作成之文書」，指從事業務之人，基於業務上之行為所作成之文書，並以
      文書作成與其業務有密切關係。經查，被告丙○○在本院審理時供稱：「工作
      內容係招攬旅客、代辦證件，並可以單獨承攬，收據是我所製作，記載香港到
      日本也是我寫的，比價時提出行程表資料蓋公司章，是會計蓋給我的，負責人
      通常不需知道我去哪裡，只有我知道。」等語可知，被告丙○○對於自行所承
      攬的旅行團，從收取證件、代辦證件、訂購機票、出具收據預支費用，帶團出
      國擔任導遊、回國核銷預支款項等全程旅遊所需程序及準備齊全證件資料，均
      為被告丙○○承攬旅行所需主要或附隨事務，依照前開說明，被告丙○○製作
      與事實不符的收據，持向世界旅行社會計蓋章後，再向苗栗縣議會上開承辦人
      員辦理核銷預支補助款，該收據應屬於被告丙○○業務上應製作之文書，其辯
      稱收據之出具為世界旅行社會計業務，應有誤會，尚難採信。
（二）至於被告丙○○辯稱沒有偽造文書的犯意云云，承前理由一（四）所認定事實
      及理由，被告丙○○親自參加考察比價會議紀錄，又於八十二年五月二十六日
      預支考察補助費四十九萬零五百元，並在上開比價會議紀錄「得標旅行社確認
      欄」親自蓋章加以確認；而在該預支議員補助費用收據附「註」：「一、俟苗
      栗縣議會議員香港、日本考察行程執行完畢檢齊相關證明文件及機票。二、本
      公司（指世界旅行社）需依此比價行程表及報價內容執行，若未履行，應負法
      律責任，保證人應負連帶責任。」（詳見台灣苗栗地方法院檢察署他字卷第十
      九頁），既明知未前往日本，何以又登載上開議員行程是前往香港、日本收據
      向苗栗縣議會核銷款項，其具有使業務登載不實的犯意明確，是被告丙○○所
      辯殊無可採，其事證明確，犯行堪予認定。
三、核被告丙○○所為，係犯刑法第二百十六條、第二百十五條行使業務登載不實事
    項文書罪。爰審酌被告丙○○動機、目的在於核銷預支經費，使用手段係比價行
    程業已改變未依正當程序向苗栗縣議會提出變更行程，事後未翔實陳報已變更行
    程，而以便宜用事方法，使用業務上登載不實事項的文書，致使苗栗縣議會亦疏
    於審查而准予核銷款項、所造成的危害等一切情狀，量處如主文所示的刑度，並
    諭知易科罰金之折算標準。末查被告丙○○前未曾受有期徒刑以上刑之宣告，有
    台灣苗栗地方法院檢察署刑案資料查註紀錄表及台灣高等法院被告全國前案紀錄
    表各一紙附卷可稽，其因一時貪於方便，致觸犯本案犯行，經此此起訴審判之教
    訓，當知所警惕，相信不會再犯，本院認前開對其宣告之刑，以暫不執行為適當
    ，爰併宣告緩刑二年，以啟自新。
四、公訴意旨另以被告丙○○又涉嫌貪污治罪條例第五條第一項第二款之利用職務上
    之機會詐取財物罪、刑法第二百十四條之使公務員將不實事項登載於公文書罪罪
    嫌云云，惟查此部分詳如後述貳無罪部分所述理由，不能證明被告犯罪，此外復
    查無其他積極證據足資認定被告有上開犯行，原應為無罪之諭知，惟公訴意旨認
    此部分與前開有罪部分有裁判上一罪關係，爰不另為無罪之諭知，附此敘明。
貳、被告戊○○、寅○○、子○○無罪部分
一、公訴意旨略以：
（一）戊○○經苗栗縣民選舉為苗栗縣議會第十二屆副議長，現為苗栗縣縣長；寅○○、子○○二人則為同屆縣議員，任職期間，俱屬依據法令從事公務之人員；
      另丙○○係位於苗栗縣苗栗市○○路一二九號世界旅行社股份有限公司苗栗分
      公司職員，係以受託辦理旅遊服務為其業務之人。
（二）戊○○、寅○○及子○○三人，於八十二年五月任職議員期間，受該屆縣議員
      徐織錦（已於八十八年七月十四日死亡）之邀約，共商以年度內由苗栗縣議會
      預算編列之副議長「議會業務─出席國際會議及考察」項下新臺幣（下同）二
      十萬元及動支苗栗縣政府第二預備金預算所編列每名議員「議會業務─出席國
      際會議及考察」項下十萬元之考察經費，組成考察團併邀約湯文雄議員及自由
      時報記者乙○○、中國時報記者辛○○、聯合報記者己○○四人，同赴香港、
      東京、札幌等地區考察，湯文雄議員後未成行，詎其等明知公務機關所編列之
      預算經費均應據實支應，且公務員未經向主管機關即內政部警政署入出境管理
      局申請許可，不得進入大陸地區，竟共同意圖為自己不法之利益，並與丙○○
      基於犯意之聯絡，冀圖以上開公務考察經費，充為私自赴大陸地區觀光旅遊費
      用，遂由丙○○於尚未取得代辦考察行程資格前之同年五月十七日代辦徐織錦
      、己○○、戊○○、湯文雄等人之臺灣居民來往大陸通行證（俗稱台胞證）每
      人六百五十元、同年十八日代辦乙○○通行證、同年十九日代辦辛○○、寅○○通行證每人均一千三百元，十九日並代辦丙○○、子○○通行證加簽每人三
      百元，香港地區簽證；另於同年月二十六日，再由丙○○參與苗栗縣議會總務
      組主辦之比價會議，經世界旅行社、重光旅行社、南美旅行社三家比價後，由
      丙○○之世界旅行社以每名議員旅費九萬八千一百元之價額，取得代辦考察行
      程資格，同日，丙○○隨即出具登載預支議員香港、日本地區考察補助費四十
      九萬零五百元（內含湯文雄議員部分）之不實內容收據一紙，向苗栗縣議會預
      支上開考察經費，後於同年五月三十日至六月六日間，即由丙○○帶團於八十
      二年五月三十日搭乘中華航空ＣＩ－６６５班機出境經香港轉赴大陸地區廣州
      、四川、武漢及長江三峽等地觀光旅遊，並於八十二年六月六日搭乘ＣＩ－６
      ０８班機返國後，丙○○為圖核銷上開考察經費，另於同年六月十日，出具內
      載收訖苗栗縣議會議員香港、日本參訪、考察經費每員九萬八千一百元，合計
      三十九萬二千四百元之不實內容收據一紙及臺灣至香港來回機票存根等書件，
      持交苗栗縣議會總務組轉交會計室辦理核銷經費，使經辦員即總務組組員丁○○、會計室佐理員丑○○，因誤認其等赴香港、東京等地區考察，而分別於職
      務上所掌之苗栗縣議會粘貼憑證用紙、歲出預算明細分類帳、支出傳票、收入
      傳票等公文書內，填載付副議長等四名前往香港、東京等地方考察經費等不實
      用途之內容，據之准予核銷上開考察經費，致生損害於苗栗縣議會執行預算經
      費之正確性，並以此方式，使戊○○、寅○○、子○○及徐織錦等人各自獲取
      九萬八千一百元之不法利得，因認被告戊○○、寅○○、子○○涉嫌貪污治罪
      條例第五條第一項第二款利用職務上機會詐取財物罪、刑法第二百十六條、第
      二百十五條之行使業務上登載不實事項文書罪，同法第二百十四條使公務員將
      不實事項登載於公文書罪嫌。
二、按犯罪事實，應依證據認定之，無證據不得推定其犯罪事實；不能證明被告犯罪
    者，應諭知無罪之判決，刑事訴訟法第一百五十四條及第三百零一條第一項分別
    定有明文。次按事實之認定，應憑證據，如未能發現相當證據，或證據不足以證
    明，自不能以推測或擬制之方法為裁判基礎；認定犯罪事實所憑之證據，雖不以
    直接證據為限，間接證據亦包括在內，然無論直接或間接證據，其為訴訟上之證
    明，須於通常一般之人均不致於有所懷疑，而得確信其為真實之程度者，始得據
    之為有罪之認定，倘其證明尚未達到此一程度，而有合理之懷疑存在時，即無從
    為有罪之認定，最高法院四十年台上字第八六號及七十六年台上字第四九八六號
    判例分別著有明文。
三、本件公訴人認被告戊○○、寅○○、子○○涉犯上述罪嫌，所憑藉證據如下：
    (1)被告戊○○、寅○○、子○○部分自白。
    (2)被告丙○○自承參與出國考察比價會議，行前即已代辦臺灣居民來往大陸通
      行證，且經辦併帶團赴大陸地區廣州、四川、武漢等地旅遊，並以赴日本考察
      名義提出收據核銷旅運費用等情節。
    (3)證人即議員徐織錦、證人乙○○、己○○、辛○○、世界旅行社苗栗分公司會
      計癸○○、證人即苗栗縣議會總務主任壬○○、組員丁○○、會計主任甲○○
      、會計佐理員丑○○、證人即原苗栗縣議會主任秘書庚○○等人證詞 。
    (4)證物：
    苗栗縣議會議員前往香港、東京、扎幌考察比價會議紀錄暨所附考察
      議員名單、世界旅行社股份有限公司苗栗分公司八十二年五月二十六日預支考
      察補助費（合計四十九萬零五百元；含未成行之湯文雄議員部分）收據影本。
    審計部臺灣省苗栗縣審計室八十七年九月九日八七審一字第０三六四二號函所
      附世界旅行社股份有限公司苗栗分公司八十二年六月十日領款收據（合計三十
      九萬二千四百元；另含參訪名單）、考察東京等地區行程表、代出工本費明細
      表、中華航空公司機票存根、苗栗縣議會粘貼憑證用紙（憑證編號：一三四五
      號；預算科目：議事業務出席國際會議及考察旅運費）原本。
    苗栗縣議會八十二年度歲出預算明細分類帳、八十二年六月十七日支出傳票、
      八十二年六月十七日收入傳票、苗栗縣縣庫支出收回書影本。
    內政部警政署入出境管理局八十九年四月二十八日八九境居敏字第二四二０五
      號函所附國人入出境查詢名單、出入境紀錄（內載被告戊○○、寅○○、子○○於上開時間入出境紀錄）
    扣案世界旅行社股份有限公司苗栗分公司出國手續申請表（五月十七日至十九
      日部分）、購票確認書（機票）、出國手續申請表乙、分日帳（六月四日部分
      ）、出團會計帳、現金帳各一本。
    審計部八十八年七月五日台審部壹字第八八三一四五號、八十八年十一月十六
     日台審部壹字第八八七三三七號函。
四、就被告戊○○、寅○○、子○○、丙○○涉嫌刑法第二百十四條使公務員登載不
    實罪部分：
   （一）按刑法第二百十四條使公務員登載不實罪，須一經他人之申報，公務員即
         有登載之義務，並依其所為不實之申報予以登載，始能成立。若其所為申
         報，公務員尚須為實質上審查，以判斷其真實與否，始得為一定之記載者
         ，即無從成立該罪。復按刑法對於普通人使不知情從事業務之人登載不實
         之事項於業務上作之文書之行為並無處罰明文，刑法第二百十五條應認為
         有排斥普通人成立間接正犯理論之適用。又依計法第二條、第一百零一條
         第一百零二條、第一百零四條及縣市以下各級民意代表出國考察審核原則
         第十二條第三款規定每人出國可查訪問，應在規定限額內，依法核實報銷
         等等規定得知，苗栗縣議會議長胡振春、主任秘書庚○○、總務組主任葉
         壬○○、總務組組員丁○○、會計室佐理員丑○○、會計室主任甲○○對
         於被告丙○○持收據核銷預支款項時，有實質的審核權。再參酌依據審計
         部八十八年七月五日函：「本案該議會係以招商比價，由世界旅行社股份
         有限公司以最低價得標，事後由該社開製收據，其結報尚與支出憑證證明
         規則第三條：「各機關支付款項，應取得受領人或代理人親自簽名或蓋章
         之收據之規定相符，及八十八年十一月十六日函說明（二）第三行本案除
         旅行社開掣之收據外，亦須檢附來回機票存根結報。
         」，有審計部八十八年七月五日台審部壹字第八八三一四五號、八十八年
         十一月十六日台審部壹字第八八七三三七號函附於偵查卷可稽（見他字卷
   第一四三至一四四頁、偵卷第四九四九號卷第七頁）。及依據內政部七十
         九年公布「臺灣地區各級民意代表赴大陸地區探親及訪問申請要點」第二
         條第二款得知所謂「各級民意代表」包括地方民意代表即省（市）、縣（
         市）、鄉鎮（市）民意代表；同要點第五條規定：「赴大陸地區探親及訪
         問，應以個人身分申請，不得代表所屬機關，不得以所屬機關名義組團前
         往，亦不得申請公費補助。」可知，苗栗縣議會總務組及會計室上開承辦
         人員對於被告丙○○所持收據及來回機票，應實質審核是否有上開要點規
         定不得公費補助情形，並非一經申報即須登載。即上開承辦人員如審核考
         察行程有違反上開要點第五條規定者，即應要求丙○○補證香港、日本機
         票，如被告丙○○在期限內未補齊機票，即不應准予核銷前開預支補助款
         ，並須依約定追究被告丙○○違反比價約定的法律責任。而查本件被告姜
         義德僅檢附台灣、香港來回飛機票，上開苗栗縣議會承辦人員亦疏於審查
         所檢附來回機票欠缺香港至日本存根，復未通知被告丙○○補證而登載所
         製作罪公文書上准予核銷補助款，參照上開說明，自與刑法第二百十四條
         使公務員登載不實罪構成要件不符。此外復查無其他證據足以證明被告涉
         嫌前開使公務人員登載不實罪，此部分之犯嫌自屬無法證明。至苗栗縣議
         會上開承辦人員及審計部所有審核人員均未見處理，應由其主管機關查明
         責任歸屬，追究其等行政責任。
五、就被告戊○○、寅○○、子○○涉嫌刑法第二百十六條、第二百十五條行使業務
    登載不實文書事項罪部分：
    （一）被告丙○○部分，承前所述，認定有罪部分理由如前，本院以下列理由認
          為被告戊○○、寅○○、子○○與被告丙○○無犯意聯絡與行為分擔：
          (1)證人即苗栗縣議會主任秘書庚○○、總務主任壬○○於本院審理時均證
            稱：「本件經費核銷由旅行社交給我們，然後轉交給承辦人員，不需要
            議員出面辦理。比價時議員均不在，亦不需要通知議員到場」等情；
          (2)證人丁○○證稱：「被告戊○○、寅○○、子○○沒有指示如何處理此
            次補助款。議長胡振春也沒有指示」等情，可證被告戊○○、寅○○、
            子○○不知道有也未參與被告丙○○所製作的收據；
          (3)證人即當時任職會計室主任甲○○證稱：「核銷是總務組送過來，辦理
            核銷過程不用議員偕同辦理簽名或蓋章。旅行社先預付，回來拿機票送
            給總務組。會計核銷時也不需附考察報告核銷過程被告均無指示應如何
            做。核銷資料依照總務組送過來資料處理。」等情；
          (4)證人即苗栗縣議會會計佐理員丑○○除於本院審理時為相同情節的證詞
            外，另證稱：「對於核發補助款過程戊○○、寅○○、子○○均無指示
            ，亦無與丙○○有所連繫。」等情；
          (5)證人即苗栗縣議會總務主任壬○○於本院審理時證稱：「議員名單係由
            徐織錦議員提供」、被告丙○○亦供稱係與徐織錦議員接觸收取證件等
            相關資料及行前未辦理說明會；又證人即同行記者己○○、乙○○亦證
            稱行前未辦理說明會等請，可知被告戊○○、寅○○、子○○對於出國
            行程，因徐織錦議員資深之故而受其邀約組團同往國外，及被告丙○○
            與已故徐織錦議員熟悉，為徐織錦議員介紹承攬本件國外考察，一切行
            程委由徐織錦議員安排應為真實；公訴人所指述被告丙○○在未比價之
            前即代辦台胞證及港簽，顯有一開始即無前往日本之意思，然依據扣押
            編號003世界旅行社出國手續申請表單純記載辦理台胞證、港簽尚難以
            認定被告戊○○、寅○○、子○○一開始即知要由香港赴大陸地區而非
            日本，因從扣押物編號004-1第十頁ＤＡＴＥ欄亦明確有修正液塗改日
            期的痕跡，塗改前被告戊○○等人赴大陸日期登載為六月五日及癸○○
            所製作扣押出國手續申請表左上角子○○、辛○○、丙○○部分紀錄
            「6\6大陸」，是上開扣押物有塗改赴大陸地區日期應可認定被告姜義
            德所辯稱原要前往日本後改赴大陸地區，應為真實。而被告戊○○、羅
            幸春、子○○因受已故徐織錦議員之邀而出國，事前出國計畫由徐織錦
            議員規劃，又未參與苗栗縣議會比價過程，此有上開會議紀錄均無被告
            戊○○、寅○○、子○○簽名蓋章可稽，其等事後又未參與製作收據或
            指示被告丙○○、或苗栗縣議會承辦人員核銷補助款，苗栗縣會承辦人
            員亦未曾向被告戊○○、寅○○、子○○求證出國行程，則被告等人計
            畫在參訪日本後轉赴大陸地區應為真實，則四人無犯意聯絡及行為分擔
            。
         (5)綜上所述，被告戊○○、寅○○、子○○對於被告丙○○如何辦理核銷
            出國款項事前並無參與比價，事後又無參與製作不實收據，在苗栗縣議
            會承辦人員所製作核銷款項公文書上又不需其等蓋章，及苗栗縣議會承
            辦人員亦未向其等求證出國行程，並無證據足以證明被告戊○○、羅幸
            春、子○○知悉或實際參與被告丙○○製作不實文書核銷上述補助款，
            是被告戊○○、寅○○、子○○對於刑法第二百十六條、同法第二百十
            五條行使業務上登載不實事項文書罪，並無積極證據足以證明有犯意聯
            絡及行為分擔。此外本院復查無直接證據足以證明被告戊○○、寅○○
            、子○○有涉嫌偽造文書犯行，此部分之犯嫌亦無法認定。
六、就被告涉嫌貪污治罪條例第五條第一項第二款利用職務上機會詐取財物罪（起訴
    書附錄條文誤載同條項第一款）：
   （一）按貪污治罪條例第五條第二款所謂利用職務上之機會詐取財物罪，須以詐
         術使人誤信而交付財物為成立要件，如未施用詐術使人陷於錯誤，自不成
         立該罪名。再公務員利用職務上之機會，詐取財物罪，性質上仍屬詐欺罪
         之一種；故應以行為人（依據法令從事公務之人員，或受公務機關委託承
         辦公務之人）有圖為自己不法所有之主觀犯意存在，並表現於外，在客觀
         上有利用其可乘之事機而使相對人陷於錯誤致交付財物，以遂其獲取不法
         所有犯意之目的者，為其構成要件。再所謂利用職務上之機會詐取財物，
         固凡該條例第二條所定之人員利用職務上之機會詐取財物者，皆屬之；然
         所稱利用職務上之機會，必也因法律或命令賦予行為人以一定之職務，而
         行為人竟利用此項職務之機會予以詐財者，始足當之，若其用以詐財之行
         為，與其法令上之職務無所關涉者，即無利用其職務機會以詐財之可言。
         又利用職務上之機會詐取財物罪，除利用職務上之機會詐取財物外，行為
         人更須具有「意圖為自己或第三人不法之所有」始稱相當；又所謂「職務
         」，必以屬於該公務員權限範圍內之事項，始足當之，故雖具公務員身分
         ，如非在其職權行使之地區範圍，其權限無法行使，究竟有無所謂「職務
         上」之機會可供利用，非無探求之餘地。
   （二）又按照「縣市以下各級民意代表考察審核原則」（中華民國八十八年十一
         月二日內政部 (88)台內民字第八八○八二六四號函修正發布名稱及全文l2
         點、縣《市》以下各級民意代表出國考察審核原則）第七條訂：「縣市議
         會議長、副議長及議員依本原則所定事由出國，應於出國一個月前報請內
         政部核定。」可知副議長、議員出國考察應予一個月前報請內政部核准，
         而依據苗栗縣議會主任秘書庚○○於本院審理時證稱：「議員出國時由議
         會代辦手續，需送上級單位民政廳，然後轉送內政部入出境管理局核准，
         但是八十二年時依照慣例沒有如此做，也不瞭解八十二年時議員可否前往
         大陸。」又依據檢察官向內政部中部辦公室查詢得知：有關議員出國案保
         存年限為五年，復因八十八年九二一地震關係，有關簿冊資料亦不及搶救
         ，現無相關資料可資提供。」等語，有內政部中部辦公室八十九年四月十
         一日台（89）內中民字第八九○三三二三號函在卷為證。綜上所言，苗栗
         縣議會於八十二年五月二十六日辦理比價，訂八十二年五月三十日出團，
         並未按照上開規定報請內政部核准上述議員到大陸地區探親及訪問。有關
         被告戊○○、寅○○、子○○未經核准赴大陸地區考察，應由主管機關查
         明責任，追究其等行政責任。
    （三）無證據足以證明被告利用詐術詐取補助費用，理由如下：
         (1) 依據證人苗栗縣議會主任秘書庚○○於本院審理時證稱：「議員考察行
            程自行決定，時間地點亦由議員決定，只要提出在年度預算內即可補助
            。不知有『縣市以下各級民意代表考察審核原則』證人即苗栗縣議會總
            務主任壬○○證稱：「本件出國考察事由徐織錦議員提出。比價當天議
            員不用通知到場，本件也未到場，比價名單載明戊○○、徐織錦、羅幸
            春、子○○是徐織錦議員提供。議員如要部分更改行程只要向議會報告
            即可，但如全部更改時，就需要重新申請。」、證人即當時任職會計室
            主任甲○○證稱：「行程表即為計畫，沒有限定考察地點。在審核過程
            中四位被告均無聯絡過，招標內容比照行程表，簽約後當然可以變更行
            程。」等語，可知上開出國，被告丙○○係與徐織錦議員聯絡，即已故
            徐織錦議員是主要出國邀約者、辦理出國手續及提出出國計畫行程者，
            除因為被告丙○○所自承係徐織錦議員之子的同學而得以知悉此議員出
          國考察計畫外，尚因上開證人壬○○證稱主要提出計畫者為徐織錦，是
            被告丙○○陳稱出國前二、三日，因時間緊迫及適逢日本觀光季節導致
            前往日本機票難以購買，經徐織錦議員臨時決定直接由香港轉機赴大陸
            ，應為真實；又承前理由有罪部分一（八）被告丙○○預支上開議員出
            國費用四十九萬零五百元之時，預估前往旅程香港、日本八日遊，有行
            程表一份在卷可資為證。依照前往上開旅程的證人即記者乙○○、記者
            己○○，同案被告戊○○、寅○○、子○○、徐織錦均於偵查中（他字
            卷第九八頁以下）及本院審理時陳稱原考察地點在日本，及扣押物編號
            004-1出國名冊第十頁背面「ＤＡＴＥ」欄記載5/30，並有修正液塗改
            痕跡，自背面察看應為「6」；再參酌扣案編號: ○○一「出國手續申
            請表」
            在八十二年五月十九日之表格內，登載有子○○、辛○○、丙○○姓名
            旁有加註「6/6大陸」字樣，依據證人世界旅行社會計癸○○供稍所謂
            「6/6大陸」係指辦理台胞證預計六月六日前往大陸之意思等情，得知
            被告丙○○辯稱原行程是在結束日本搭機回香港後將轉至大陸，應為真
            實，參照前開說明，本件主要承辦人是已故徐織錦議員，並無積極證據
            足以證明被告戊○○、寅○○、子○○在出發前參與行程計畫，並知道
            要直接由香港地區轉赴大陸地區而非到原旅程的日本。
         (2)又公訴人認為被告戊○○、寅○○、子○○是出國觀光非考察等語云云
           ，依照南懷瑾先生所著「論語別裁」所載：「學問不是文字，也不是知
           識，學問從人生經驗而來，作人做事上去體會的。這個修養不只在書本
           上念，隨時隨地的生活都是我們的書本，都是我們的教育。所以孔子在
           下面說『觀過而知仁』，我們看過人家犯了這個錯誤，自己便反省，我
           不要犯這個錯誤，就是『學問』，『學問』就是這個道理。所以這個研
           究方法，隨時隨地要有思想，隨時隨地要有見習，隨時隨地要有體會，
           隨時隨地要能反省，就是『學問』。」（該書第十二頁第一行至第五行
           中間），是依據議會編列「議會業務─出席國際會議及考察」，無非在
           於鼓勵當選議員者，在任職期間，踏出國門，隨時隨地思想，隨時隨地
     見習，隨時隨地體會，隨時隨地反省，增長「學問」，在監督縣政之時
           ，行使地方制度法【民國88年1月25日公 (發)布】第三十六條規定：縣
           （市）議會第一款至第十款之職權（即省縣自治法【民國88年4月14 日
           廢止】第十九條縣（市）議會第一款至第十款之職權），是考察與觀光
           區分在於使用補助款之議員出國期間是否隨時隨地思想，隨時隨地見習
           ，隨時隨地體、會隨時隨地反省，在增長「學問」後，用於監督縣政，
           不在於出國行程之如何安排，或在文義上爭執「觀光」與「考察」二
           詞的區別。且依據「縣市以下各級民意代表出國考察審核原則」第九條
           定：
           「出國人員返國後應向服務單位提出考察報告。縣市議會議長、副議長
           及議員之考察報告，應函報內政部備查。」，而被告戊○○、寅○○、
           子○○於本院審理時自承均未曾提出考察報告，是被告戊○○、寅○○
           、子○○此方面行政責任，應由主管機關查明後依法辦理。
   （四）經費核銷係被告丙○○單獨辦理，無證據足以證明被告四人有犯意聯絡：
         (1)證人即苗栗縣議會總務主任壬○○證稱：「本件經費核銷由旅行社交給
         我們，然後轉交給承辦人員。」、(2)證人丁○○證稱：「被告戊○○、羅
         幸春、子○○沒有只是如何處理此次補助款。議長胡振春也沒有指示」、
         證人即當時任職會計室主任甲○○證稱：「核銷是總務組送國來，辦理核
         銷過程不用議員偕同辦理簽名或蓋章。旅行社先預付，回來拿機票送給總
         務組。會計核銷時也不需附考察報告核銷過程被告均無指示應如何做。核
         銷資料依照總務組送過來資料處理。」等情，(3)證人即苗栗縣議會會計佐
         理員丑○○除於本院審理時為相同情節的證詞外，另證稱：「對於核發補
         助款過程戊○○、寅○○、子○○均無指示，亦無與丙○○有所連繫。」
         ，則被告戊○○、寅○○、子○○對於被告丙○○如何辦理核銷既無參與
         ，又不需蓋章，苗栗縣議會亦未向其等求證出國行程，卷內復無積極證據
         足以證明被告戊○○、寅○○、子○○知悉或實際參與被告丙○○製作不
         實文書核銷上述補助款，是被告並無利用職務的機會詐取財物的犯意聯絡
         。
   （五）被告戊○○、寅○○、子○○係經徐織錦議員邀約出國，由徐織錦議員提
         苗栗縣議會，經苗栗縣議會於八十二年五月二十六日舉辦香港日本八日遊
         考察的比價，經前述三家旅行社比價後，由世界旅行社得標，並於得標當
         日預支出國補助款項四十九萬零五百元，除被告戊○○、寅○○、子○○
         、丙○○於檢察官偵訊及本院審理時陳稱在卷外，並有一同前往證人林定
         章、己○○於檢察官偵訊及本院審理時供述原議定赴日本考察，後轉往大
         陸地區廣州、重慶、長江三峽等地考察及觀光等情，並有內政部警政署入
         出境管理局八十七年一月五日（87）境信昌字第00216號函附國人入出境查
         詢名單、出入境紀錄各一份，確實載有同案被告戊○○、寅○○、子○○
         於上開時間入出境紀錄，及證人即世界旅行社會計癸○○於檢察官偵訊及
         本院審理時證述被告丙○○帶團出國，是被告戊○○、寅○○、子○○、
         丙○○確實有前述出國之行為。而該出國之行是苗栗縣議會經比價由世界
         旅行社得標而成行，事後由被告丙○○持台灣香港來回機票及以世界旅行
         社名義出具收據向苗栗縣議會辦理核銷，此得標旅行社單純持收據核銷預
         支款行為尚須由苗栗議會會計室人員實際審查後核銷，依照前項說明，應
         難認為有施用詐術，致使苗栗縣議會會計室陷於錯誤而核銷補助費用。
   （六）無證據足以證明被告具有意圖為自己不法所有之主觀犯意存在：
        (1)又同前項審核原則第十條規定：「考察、訪問所需費用，以各該服務單位
          年度預算所列經費為限，不另補助。」及參酌苗栗縣議會主任秘書庚○○
          證述：「苗栗縣議會利用『議會業務─出席國際會議及考察』項下二十萬
          元及動支苗栗縣政府第二預備金預算所編列每名議員『議會業務─出席國
          際會議及考察』項下十萬元補助費用，並有審計部八十八年七月五日台審
          部壹字第八八三一四五號、八十八年十一月十六日台審部壹字第八八七三
          三七號函足稽。復參考苗栗縣議會主任秘書庚○○、總務主任壬○○證稱
          ：「並無限定議員出國次數，只要議員提出請求即可在預算限度內予以補
          助。」是被告戊○○、寅○○、子○○既然在預算限度內可多次出國申請
          補助款，且無時間次數限制，其等應已故徐織錦議員邀約一同出國考察，
          如前所述，行程規劃由已故徐織錦安排，事前復無行程說明會，亦未參與
          比價，事後苗栗縣會承辦人員負對核銷資料有實質審核權，被告三人在未
          指示下如何在事前知悉苗栗縣會承辦人員會有疏於審查情形而故意為之，
          是被告戊○○、寅○○、子○○並無意圖為自己不法所有的主觀犯意及利
          用被告丙○○在業務上製作不實事項的文書申請補助款的動機。
        (2)又依據行政院大陸委員會（於七十九年五月十六日行政院行政院大陸工作
          會報臺七十九陸行字第五一二號函及八十年八月十五日行政院大陸委員會
          陸法字第二○六六函修正公布第六條）公布「臺灣地區各級民意代表赴大
          陸地區探親及訪問申請要點」第二條第二款得知所謂「各級民意代表」包
          括地方民意代表即省（市）、縣（市）、鄉鎮（市）民意代表；同要點第
          五條規定：「赴大陸地區探親及訪問，應以個人身分申請，不得代表所屬
          機關，不得以所屬機關名義組團前往，亦不得申請公費補助。」苗栗縣議
          會主任秘書庚○○、總務組組員丁○○、會計室主任甲○○、會計室佐理
          員丑○○均於本院證述不知有上開要點，更不清楚不能請領公費補助，復
          未受被告等人指示，因疏於審查而准予核銷款項，而被告三人確有出國行
          程，僅係未事前項苗栗縣議會申請變更行程，難認有主觀犯意存在。有關
          上開苗栗縣議會承辦人員不知上開要點，並疏於審查，其等行政責任，應
          由主管機關查明後予已追究。
八、被告戊○○、寅○○、子○○依照當時「台灣地區人民進入大陸地區許可辦法」
    第三條規定，向當時內政部警政署入出境管理局申請，得許可進入大陸地區，內
    政部並有制訂上開審核原則、作業要點，有該局九十年四月二十八日（八九）境
    居敏字第二四二○五號函及審核原則、作業要點在卷足明（見偵查卷第四九四九
    號第四五頁及本院卷），公訴人認為被告戊○○、寅○○、子○○不能赴大陸，
    應有誤會
九、綜上所述，被告戊○○、寅○○、子○○，因苗栗縣議會承辦人員對於將費核銷
    有實質審查權，故被告丙○○出具不實收據向苗栗縣會核銷補助款與刑法第二百
    十四條構成要件不合；又因證人即苗栗縣會承辦人員任秘書庚○○、總務組組員
    丁○○、會計室主任甲○○、會計室佐理員丑○○證述被告丙○○自行辦理核銷
    補助款，認上開被告與被告丙○○並無犯意聯絡及行為分擔，與被告丙○○無共
    犯關係，自不成立刑法第二百十六條行使同法第二百十五條業務登載不實事項罪
    ；復因無積極證據足以證明上開被告利用職務上機會、使用詐術、意圖為自己不
    法所有的主觀犯意，及上開證人亦證述被告三人可在預算年度內多次申請使用，
    被告三人並無利用被告丙○○偽造業務上不實事項文書罪的必要及動機，而認未
    成立貪污治罪條例第五條第一項第二款利用職務上機會詐取財物，依上說明，公
    訴人所提事證，尚不足以證明被告確有前揭犯行。此外又查無其他積極證據，足
    認被告戊○○、寅○○、子○○確有公訴人所指之犯行，不能證明被告犯罪，即
    應依法諭知無罪之判決。
據上論斷，應依刑事訴訟法二百九十九條第一項前段、第三百零一條第一項，刑法第
第二百十六條、第二百十五條、第四十一條、第七十四條第一款，判決如主文。
本案經檢察官蔡宗熙到庭執行職務。
中     華     民     國     九十     年      五       月      七      日
                                      臺灣苗栗地方法院刑事庭
                                              法  官  張  珈  禎
右正本證明與原本無異。
如不服本判決，應於送達後十日內向本院提出上訴狀(須附繕本)，上訴於台灣高等
法院台中分院。
                        書記官  趙  崇  彬
中      華    民      國    九十     年       五      月      七     日
附錄論罪科刑法條
刑法第二百十五條
從事業務之人，明知為不實之事項，而登載於其業務上作成之文書，足以生損害於公
眾或他人者，處三年以下有期徒刑、拘役或五百元以下罰金。
刑法第二百十六條
行使第二百十條至第二百十五條之文書者，依偽造、變造文書或登載不實事項或使登
載不實事項之規定處斷。


司法院資訊處製作；財團法人民間司法改革基金會備份。
